【裁判字號】    98,上易,1202
【裁判日期】    990413
【裁判案由】    給付違約金
【裁判全文】
臺灣高等法院民事判決                98年度上易字第1202號
上  訴  人  乙○○
訴訟代理人  劉衡慶律師
            林于椿律師
被  上訴人  甲○○
訴訟代理人  陳明欽律師
複  代理人  王秋滿律師
上列當事人間因給付違約金事件，上訴人對於中華民國98年11月
13日臺灣臺北地方法院98年度訴字第1450號第一審判決提起上訴
，本院於99年3月30日言詞辯論終結，判決如下：
    主      文
上訴駁回。
第二審訴訟費用由上訴人負擔。
    事實及理由
一、被上訴人起訴主張：被上訴人為與上訴人合夥經營京璽餐廳
    及裸冰時尚，於民國（下同）97年7月30日與上訴人簽署商
    業合夥契約書（下稱系爭合夥契約），約定由被上訴人出資
    新臺幣（下同）100萬元，取得3分之1經營權，並應於系爭
    合夥契約生效後10日內將30萬元交付予上訴人，其餘70萬元
    則於每月結算營業利潤時，由被上訴人所得分配之營業利潤
    中扣除，被上訴人並於簽約同時交付由被上訴人之母李依函
    所簽發如原判決附表（下稱附表）編號1所示30萬元支票予
    上訴人，作為約定之出資款30萬元。詎上訴人竟趁被上訴人
    不在場之際，詐騙李依函簽發如附表編號2至4所示3紙支票
    予上訴人，經被上訴人察覺後，上訴人承諾一定會歸還上開
    3紙支票，如逾期未還，願意償還被上訴人60萬元，被上訴
    人擔心口說無憑，遂請訴外人許博涵代為書寫內容為「2008
    年8月8日前將：8月1日至8月31日、9月1日至9月30日、10月
    1日至10月31日三張支票，共新臺幣70萬元退還給甲○○小
    姐，如不退還，乙○○先生必須多付新臺幣60萬整」之字據
    （下稱系爭違約金字據），並交由上訴人親自簽名，但上訴
    人嗣後並未如期歸還3紙支票，甚至交予他人提示，且因存
    款不足而遭退票，導致李依函經長年建立之優良票信毀於一
    旦，上訴人既違約在先，被上訴人自得依系爭違約金字據請
    求上訴人給付60萬元違約金；且該違約金額係由上訴人主動
    提出，雙方自應同受拘束，自無違約金過高應予酌減之問題
    。為此請求上訴人應給付被上訴人60萬元，及自98年4月11
    日起至清償日止按週年利率5%計算之利息等情。原審為被上
    訴人全部勝訴之判決，上訴人不服，提起上訴，被上訴人則
    聲明：(一)上訴駁回；(二)第一、二審訴訟費用由上訴人負擔。
二、上訴人則以：附表編號1至4所示4紙支票均係李依函親自簽
    發交付予上訴人，上訴人並無對李依函施用任何詐術，蓋兩
    造簽訂系爭合夥契約之同時，即已同意除交付如附表編號1
    所示30萬元支票作為合夥出資外，並承諾簽發如附表編號2
    至4所示70萬元支票由上訴人轉交予業主以支付裝潢期間房
    租。又上訴人係因不堪被上訴人一再騷擾，於急迫、輕率、
    無經驗之狀況，始同意於系爭違約金字據上簽字，依簽約當
    時之情形顯失公平，上訴人自得援引民法第74條規定，主張
    撤銷系爭違約金字據，而上訴人已於98年9月15日原法院言
    詞辯論程序中當庭為撤銷之意思表示。若倘認系爭違約金字
    據係有效成立，惟李依函事後故意使如附表編號2至4所示70
    萬元支票因存款不足遭退票，導致兩造合夥經營之餐廳因租
    金逾期未繳而遭業主斷水斷電，上訴人並因此受有裝潢款20
    0多萬元、營業損失100多萬元之重大損害，被上訴人就上訴
    人所受上揭損害應負賠償責任，上訴人並以之與前揭所負60
    萬元違約金債務主張抵銷，從而被上訴人不得請求上訴人給
    付60萬元違約金等語，資為抗辯，並為上訴聲明：(一)原判決
    廢棄；(二)前開廢棄部分，被上訴人在第一審之訴駁回；(三)第
    一、二審訴訟費用由被上訴人負擔。
三、兩造不爭之事實：
    (一)被上訴人為與上訴人合夥經營京璽餐廳及裸冰時尚，於97
      年7月30日與上訴人簽署系爭合夥契約，約定由被上訴人
      出資100萬元，取得3分之1經營權，被上訴人應於系爭合
      夥契約生效後10內將30萬元交付予上訴人，其餘70萬元則
      於每月結算營業利潤時，由被上訴人所得分配之營業利潤
      中扣除，被上訴人並於簽約之同時交付由李依函所簽發如
      附表編號1所示30萬元支票予上訴人，以為支付約定出資
      款30萬元。
    (二)附表編號1所示30萬元支票已如期兌現，附表編號2至4所
      示共計70萬元支票亦係由李依函簽發予上訴人，惟均經他
      人提示，因存款不足而遭退票。
    (三)上訴人於97年8月1日以前，親自在系爭違約金字據上簽名
      ，該違約金字據其上載有「2008年8月8日前將：8月1日至
      8月31日、9月1日至9月30日、10月1日至10月31日三張支
      票，共新臺幣70萬元退還給甲○○小姐，如不退還，乙○
      ○先生必須多付新臺幣60萬整」等內容。
四、兩造爭執要旨：(一)上訴人於98年9月15日在原審言詞辯論程
    序中依民法第74條第1項規定，主張撤銷系爭違約金字據之
    意思表示，是否合法生效？(二)系爭違約金是否有過高之情事
    ？(三)被上訴人應否就如附表編號2至4所示70萬元支票未能兌
    現對上訴人負損害賠償責任？其損害額是否得與前揭違約金
    債務主張抵銷？茲分述之：
    (一)上訴人於98年9月15日在原審言詞辯論程序中依民法第74
      條第1項規定，主張撤銷系爭違約金字據之意思表示，並
      未合法生效：
      1.按「法律行為，係乘他人之急迫、輕率或無經驗，使其
        為財產上之給付或為給付之約定，依當時情形顯失公平
        者，法院得因利害關係人之聲請，撤銷其法律行為或減
        輕其給付。前項聲請，應於法律行為後1年內為之。」
        ，民法第74條定有明文；再按「民法第74條第1項所規
        定之撤銷權，須以訴之形式向法院請求為撤銷其行為之
        形成判決，始能發生撤銷之效果，倘僅於給付之訴訴訟
        中主張行使此項撤銷權，以之為攻擊防禦方法，自不生
        撤銷之效力，其法律行為仍不因此而失其效力」，（最
        高法院86年度台上字第2521號判決可資參照），從而依
        民法第74條第1項之規定主張撤銷法律行為者，必須於
        該法律行為後1年以內為之，且需以向法院提出形成之
        訴之方式為之，方為適法。
      2.本件上訴人雖於於98年9月15於原法院言詞辯論程序中
        當庭以言詞對被上訴人為撤銷系爭違約金字據之意思表
        示（見原法院卷第11頁反面），然系爭違約金字據係於
        97年8月1日以前所簽署，此為兩造所不爭執，從而上訴
        人撤銷系爭違約金字據之意思表示顯已逾越民法第74條
        第2項所定之1年期間，且上訴人未向法院提出形成之訴
        ，僅在本件訴訟提出抗辯，依前揭說明，上訴人行使撤
        銷權，即不足取。又上訴人另抗辯依民法第408條之規
        定，撤銷贈與云云，然查系爭違約金字據，係屬違約金
        之約定，並非贈與，上訴人主張依408條撤銷其贈與云
        云，殊非有據，此部分主張並不足取，併予敘明。
    (二)本件違約金字據所約定之違約金並無過高之情事：
      1.按「約定之違約金額過高者，法院得減至相當之數額，
        為民法第252條所明定，此規定乃係賦與法院得依兩造
        所提出之事證資料，斟酌社會經濟狀況並平衡兩造利益
        而為妥適裁量、判斷之權限，非謂法院須依職權蒐集、
        調查有關當事人約定之違約金額是否有過高之事實，而
        因此排除債務人就違約金過高之利己事實，依辯論主義
        所應負之主張及舉證責任。況違約金之約定，為當事人
        契約自由、私法自治原則之體現，雙方於訂約時，既已
        盱衡自己履約之意願、經濟能力、對方違約時自己所受
        損害之程度等主、客觀因素，本諸自由意識及平等地位
        自主決定，除非債務人主張並舉證約定之違約金額過高
        而顯失公平，法院得基於法律之規定，審酌該約定金額
        是否確有過高情事及應予如何核減至相當數額，以實現
        社會正義外，當事人均應同受該違約金約定之拘束，法
        院亦應予以尊重，始符契約約定之本旨。」（最高法院
        93年度台上字第909號判決參照）。
     2.查本件上訴人雖抗辯系爭違約金字據所載之違約金過高
       ，惟上訴人迄未提出任何證據以供本院調查，何以系爭
       違約金過高，其抗辯自不足採。又前開字據依契約自由
       原則，當然有效，依其內容所示與公序良俗無關，上訴
       人抗辯其違反公序良俗而無效云云，自不足取。
     3.又查信用名譽乃人之第二生命，在商場上票據之信用，
       更與從事商業行為，不可不顧者，茲因本件上訴人違約
       未將系爭3張支票退還被上訴人，致使被上訴人之母親即
       訴外人李依涵多年建立之優良票信，毀於一旦，有卷附
       第二類票據信用資料查覆單附卷可憑（見原審北調字第
       232號卷第9、10頁），本院審酌一般客觀情事，社會經
       濟狀況，及上述當事人受損情形，認本件違約金並無過
       高之情事，上訴人請求核減系爭違約金，不予准許。
   (三)被上訴人就如附表編號2至4所示支票計70萬元，未能兌現
     ，無庸負損害賠償責任，上訴人主張以損害賠償額抵銷本
     件違約金為無理由：
     1.按「當事人主張有利於己之事實者，就其事實有舉證之
       責任」，民事訴訟法第277條前段定有明文。本件上訴人
       抗辯被上訴人應就如附表編號2至4所示70萬元支票未獲
       兌現導致伊受有裝潢款損失、營業損失負損害賠償責任
       ，自應先由上訴人先就被上訴人應負損害賠償責任之事
       實負舉證之責。
     2.依系爭合夥契約第1條、第2條之約定（見同前卷第5頁）
       ，被上訴人為與上訴人合夥經營京璽餐廳及裸冰時尚，
       同意由被上訴人出資100萬元，被上訴人就其中30萬元出
       資款，應於系爭合夥契約生效後10日內交付上訴人，其
       餘70萬元則於每月結算營業利潤時，由被上訴人所得分
       配之營業利潤中扣除，而被上訴人已依系爭合夥契約之
       約定，交付如附表編號1所示30萬元支票予上訴人，該紙
       支票業經上訴人提示付款完畢，已如前述，而其餘70萬
       元出資款，依系爭合夥契約之約定，則係於每月結算營
       業利潤時，由被上訴人所得分配之營業利潤中扣除，換
       言之，被上訴人於交付30萬元出資款後，已無其餘出資
       義務，從而上訴人所辯稱該合夥餐廳因租金逾期未繳遭
       業主統一元氣館斷水斷電一事縱認屬實，核與被上訴人
       有無依約履行出資義務無涉，是上訴人抗辯被上訴人應
       就上訴人所受損失負損害賠償責任云云，於法無據。況
       被上訴人是否應對合夥負損害賠償責任，與被上訴人是
       否得對上訴人請求違約金，其當事人不同，不適合抵銷
       ；且依上訴人所提旭和屋餐廳工程承攬契約書（見同前
       卷第16、17頁）及旭和屋餐廳裝潢照片（見同前卷第18
       至37頁）等資料，亦不能證明上訴人確實受有其所辯稱
       裝潢款200多萬元、營業損失100多萬元之重大損害，上
       訴人復無法提出其他證據證明被上訴人就上揭損失應負
       損害賠償責任，從而此部分所為抵銷抗辯，顯然無據，
       不能准許。另上訴人主張被上訴人上開二紙支票退票，
       上訴人因此被求償，被上訴人需負60萬元之損害賠償責
       任，上訴人主張以被上訴人應負之60萬元損害賠償責任
       與本件60萬元違約金相抵銷云云。惟查上訴人被文魁數
       位時尚有限公司求償，係上訴人積欠該公司租金所致，
       與被上訴人無關，上訴人並無法舉證證明被上訴人願代
       付該筆60萬元之租金，是以該損害賠償責任與被上訴人
       無關，其此部分主張抵銷，亦屬無據，不應准許。
五、綜上所述，本件被上訴人依合意所簽立之違約金字據，求為
    判命上訴人給付60萬元本息，洵屬有據，應予准許，原審判
    決被上訴人勝訴，核無不合，應予維持，上訴論旨，仍執陳
    詞，斤斤指摘原判決不當，聲明廢棄改判為無理由，應予駁
    回上訴。
六、本件上訴人另聲明傳訊證人即會計陳明華以證明雙方合意更
    改為被上訴人先支付70萬元作為房租之用，然查房租係被上
    訴人合夥之前上訴人所積欠，與被上訴人無關，衡情被上訴
    人不可能同意由其支付合夥前上訴人所積欠之租金，況所欲
    傳訊之證人陳月華係上訴人所僱傭之會計，其證言難免偏頗
    ，是以本院認無傳訊證人陳月華之必要，又兩造其餘之攻防
    方法，經審酌後認與判決結果無影響，無庸逐一論述，均併
    此敘明。
七、據上論結，本件上訴為無理由，依民事訴訟法第449條第1項
    、第78條，判決如主文。
中    華    民    國    99    年    4     月    13    日
                  民事第15庭
                      審判長法  官  林恩山
                            法  官  黃國忠
                            法  官  郭松濤
正本係照原本作成。
不得上訴。
中    華    民    國    99    年    4     月    13    日
                            書記官  方素珍

司法院資訊處製作；財團法人民間司法改革基金會備份。
